臺灣澎湖地方法院民事判決　九十三年度國字第四號
　　原　　　告　丙○○○
　　訴訟代理人　郭至卓律師
　　被　　　告　澎湖縣政府
　　法定代理人　丁○○
　　訴訟代理人　陳旻沂律師
右當事人間國家賠償事件，經本院於民國九十三年十月二十七日言詞辯論終結，判決
如下：
    主      文
被告應給付原告新台幣貳拾萬伍仟肆佰元，及自民國九十三年二月五日起至清償日止
，按週年利率百分之五計算之利息。
原告其餘之訴駁回。
訴訟費用由被告負擔四分之一，餘由原告負擔。
本判決第一項得假執行。但被告如於執行標的物拍定、變賣或物之交付前，以新台幣
貳拾萬伍仟肆佰元為原告預供擔保，或將上開金額提存後，得免為假執行。
原告其餘假執行之聲請駁回。
    事實及理由
甲、程序方面：查原告於民國九十三年七月二十八日向本院提起本件國家賠償之訴前
    ，已於九十三年一月三十日依國家賠償法第十條第一項規定以書面向被告請求國
    家賠償，被告於九十三年二月四日函覆表示拒絕賠償，有拒絕賠償理由書在卷可
    稽（本院卷一第九十四頁）。是以，原告提起本件國家賠償請求，程序上符合規
    定，法院自應依國家賠償法第十一條規定審理，合先敘明。
乙、兩造之主張
一、原告起訴主張：「好市多食品商行」原係於八十九年三月二十日，由訴外人尹佳
    音申請設立營利事業登記，址設澎湖縣馬公市○○街二一巷三號一樓，歷經多次
    變更登記程序後，於九十一年十月十八日變更為合夥組織，合夥人為訴外人鄭國
    隆、莊惠珍，址設澎湖縣馬公市○○路四十八號。嗣後，原告及尹佳音之姪女尹
    雅鋆自鄭國隆及莊惠珍處，承受「好市多食品商行」之合夥人身分，出資額各半
    。原告及尹雅鋆擔任合夥人後，分別委託原告之母母洪嵩芬、會計蔡春媚代為處
    理變更「好市多食品商行」營利事業登記事宜，洪嵩芬乃於九十一年十一月二十
    日，與鄭國隆、蔡春媚，持合夥契約書、讓渡書、變更登記申請書等文件，前往
    被告所屬之觀光局工商課，申辦營利事業變更登記，將「好市多食品商行」之合
    夥人改為原告及尹雅鋆。詎訴外人甲○○、尹佳音竟於九十一年十一月二十一日
    前往觀光局工商課，未經原告授權，向承辦人員索取原告申辦上開營利事業變更
    登記所用之申請書、合夥契約書、讓渡書等文件，承辦人員即被告所僱之公務員
    乙○○並未查明甲○○、尹佳音是否經原告授權，任意將上開文件交予甲○○、
    尹佳音，其等取得上開文件後，逕自刪除其上登載之原告簽名、印文，改列「甲
    ○○」之簽名、印文。被告於九十一年十一月二十二日，乃根據上開遭竄改之文
    件，在「好市多食品商行」營利事業登記證上，登載甲○○為負責人、尹雅鋆為
    合夥人，原告因此遭侵奪登記為「好市多食品商行」合夥人之名義。原告不服，
    向被告申訴，被告自知理屈，始於九十二年四月一日撤銷該不實登記，回復原告
    權益。原告因被告所僱用之公務員乙○○疏於審核，隨意交付上開文件，使文件
    遭他人竄改，致原告自九十一年十一月二十二日起至九十二年三月三十一日止，
    喪失登記為「好市多食品商行」合夥人之名義，進而無法參與該商行之經營，亦
    無法取得利潤，權利受有損害，爰依國家賠償法第二條之規定，訴請被告賠償。
    並聲明：被告應給付原告新台幣（下同）七十八萬六千元，及自九十三年二月五
    日起至清償日止，按週年利率百分之五計算之利息；原告願供擔保，請准宣告假
    執行。
二、被告則以：被告所僱之觀光局工商課公務員于蕙瑜於九十一年十一月二十日確實
    受理原告委託其母洪嵩芬，及鄭國隆、蔡春媚等人將「好市多食品商行」合夥人
    變更為尹雅鋆、丙○○○，並以尹雅鋆之負責人之變更營利事業登記申請，並收
    受合夥契約、申請書、讓渡書等文件。九十一年十一月二十一日，尹佳音、甲○
    ○等人前往被告所屬之觀光局工商課處，要求更改上開文件記載之合夥人，被告
    所僱用之觀光局工商課課員乙○○認為尹佳音係尹雅鋆之姑媽，應已獲得授權，
    遂交付上開文件，讓其等將原告名義刪除，更改為甲○○名義。被告提供上開文
    件予甲○○等人，係出於便民之動機，並無不法，被告核發之營利事業登記係根
    據當事人提供之文件，「好市多食品商行」真正合夥人為何人，並非被告得以審
    究，被告並無故意或過失。又被告嗣後已於九十二年四月一日撤銷上開變更登記
    ，原告權利應無受損。再者，原告與尹雅鋆簽訂之合夥契約係通謀虛偽意思表示
    ，原告實際上並非該商行之合夥人，無所謂權利受損可言，另原告計算損害賠償
    之方式並無依據等語資為抗辯。並聲明：請求駁回原告之訴；如受不利益判決，
    願供擔保請准宣告假執行。
丙、兩造不爭執之事實
一、「好市多食品商行」原係於八十九年三月二十日，由訴外人尹佳音申請設立營利
    事業登記，址設澎湖縣馬公市○○街二一巷三號一樓，歷經多次變更登記程序後
    ，於九十一年十月十八日變更為合夥組織，合夥人為訴外人鄭國隆、莊惠珍，址
二、原告之母洪嵩芬經原告授權後，於九十一年十一月二十日，與鄭國隆及經尹雅鋆
    授權之蔡春媚，前往被告所屬之觀光局工商課，申辦「好市多食品商行」營利事
    業變更登記，將合夥人改為原告及尹雅鋆，被告並收受變更登記申請書、合夥契
    約、讓渡書等文件。
三、訴外人甲○○、尹佳音於九十一年十一月二十一日前往被告所屬之觀光局工商課
    ，未經原告授權，向公務員乙○○索取原告等人申辦上開營利事業變更登記時所
    交付之登記申請書、合夥契約書、讓渡書等文件，乙○○乃將上開文件交予甲○
    ○、尹佳音，其等取得上開文件後，刪除其上登載之原告簽名、印文，改列「甲
    ○○」之簽名、印文。被告於九十一年十一月二十二日，根據上開更改後之文件
    ，核發「好市多食品商行」營利事業登記證，登載甲○○為負責人、尹雅鋆為合
    夥人。
四、經原告向被告申訴上開營利事業變更登記不實後，被告於九十二年四月一日撤銷
    上開九十一年十一月二十二日之營利事業變更登記，改列原告為「好市多食品商
    行」之負責人、尹雅鋆為合夥人。
五、原告自九十一年十一月二十二日起至九十二年三月三十一日止，並未參與「好市
    多食品商行」之經營，亦未分得利潤
六、依更改前之合夥契約，「好市多食品商行」由原告及尹雅鋆合夥，出資額各半。
丁、得心證之理由
一、按公務員於執行公權力時，因故意或過失不法侵害人民自由或權利者，國家應負
    損害賠償責任；公務員怠於執行職務，致人民自由或權利遭受損害者亦同，國家
    賠償法第二條第二項定有明文。本件首應審究者，係被告所僱公務員，是否有因
    故意或過失，不法侵害原告權利。經查：
（一）原告與尹雅鋆於九十一年十一月十八日自鄭國隆、莊惠珍處，承受「好市多食
      品商行」之合夥人身分，並約定兩人合夥經營該商行，出資額各半之事實，業
      據原告提出合夥契約書、讓渡書為證（本院卷一第二十九頁、第三十頁），並
      據證人鄭國隆、洪嵩芬在本院九十二年訴字第四一號民事案件審理時證述在卷
      ，自堪信為真實。至於被告抗辯該合夥契約係通謀虛偽意思表示一節，並未舉
      證以實其說，自難採信。
（二）原告及尹雅鋆自鄭國隆、莊惠珍處，承受「好市多食品商行」之合夥人身分後
      ，依營利事業登記規則第八條之規定，於九十一年十一月二十日分別授權其母
      洪嵩芬、會計蔡春媚等人，檢具申請書、合夥契約、讓渡書等文件，向被告申
      請辦理營利事業變更登記，原告等人依法提出申請，被告受理後，即有責任及
      義務妥善保管原告等人交付之文件，並根據其等提出之證明文件，審核准駁得
      否辦理變更登記。然被告所雇用之觀光局工商課公務員乙○○，自承在未確實
      查核尹佳音、甲○○等人是否經原告授權之情形下，將原告及尹雅鋆交付之上
      開合夥契約、讓渡書，交由甲○○等人塗改，刪除其上原告簽名、印文（本院
      卷二第七十六頁）等語，自未善盡審核及保管責任。又乙○○縱然認為尹佳音
      係尹雅鋆之姑姑，亦僅能推論尹佳音係經尹雅鋆授權前來，但尹佳音、甲○○
      等人與原告並無任何親戚或代理關係，何以能認為其等在文件上刪除原告名義
      ，經過原告授權？是以，乙○○所為，顯有過失。另由被告嗣於九十二年四月
      一日，撤銷「好市多食品商行」九十一年十一月二十二日之營利事業變更登記
      證，改列原告為「好市多食品商行」負責人等情觀之，亦徵被告所雇用之公務
      員上開職務上行為，有所疏失，否則何須撤銷先前所為之營利事業變更登記？
      又原告因上開文件遭塗改，致喪失登記為「好市多食品商行」合夥人之利益，
      受有損害，原告訴請被告賠償，即非無據。
二、又按，當事人已證明受有損害而不能證明其數額或證明顯有重大困難者，法院應
    審酌一切情況，依所得心證定其數額，民事訴訟法第二百二十二條第二項定有明
    文。本院參酌證人即「好市多食品商行」職員林小賓、蕭松葉、蕭蔡淑惠於本院
    九十二年訴字第四一號民事案件審理時之證詞（該卷第三百三十二頁至第三百三
    十五頁）觀之，可知「好市多食品商行」於九十一年間，經營權迭經更易，職員
    在此狀況下，最謹慎之作法，即係憑政府核發之營利事業登記證認定該商行負責
    人，因此，原告在喪失登記為「好市多食品商行」合夥人名義之期間，未獲該商
    行職員認可，進而失去對該商行事業經營、分配損益之權利甚明。本院斟酌「好
    市多食品商行」業務穩定期間之九十年一月一日起至九十一年十月三十一日止稅
    務申報資料（參見本院九十二年度訴字第四一號判決第十九頁），以該商行營業
    額三千零十九萬八千零八十七元及純益率百分之七，定原告主張遭侵奪合夥人身
    分之期間，即九十一年十一月二十二日起至九十二年三月三十一日止，計一百三
    十天期間，所得求償之金額，應為二十萬五千四百元（計算式詳如附表）。至於
    原告以證人鄭國隆於九十二年訴字第四一號民事案件審理時證稱：「好市多食品
    商行」每月營業額二百多萬，利潤大約三十萬多元云云，主張其每日受損六千元
    一節，本院認為證人鄭國隆實際經營日期僅九十一年十月八日至十一月十九日（
    該卷第二百零六頁），期間非長，其證詞恐非客觀，且原告之主張並未考慮民法
    上合夥事業依出資額分配損益之問題，爰不採納原告計算受損數額之方式，附此
    說明。
四、綜上所述，原告依國家賠償法第二條第二項訴請被告給付二十萬五千四百元，及
    自九十三年二月五日起至清償日止，按週年利率百分之五計算之利息，為有理由
    ，應予准許。原告逾此範圍之請求，則屬無據，為無理由，應予駁回。
五、兩造陳明願供擔保，聲請宣告假執行或免為假執行，經核原告勝訴部分，未逾五
    十萬元，合於民事訴訟法第三百八十九條第一項第五款之規定，應依職權宣告假
    執行，原告陳明另提擔保部分，無庸再予審酌；被告如為原告供擔保二十萬五千
    四百元，得免為假執行。至於原告其餘假執行之聲請，因訴之駁回而失所依據，
    不予准許
戊：據上論結，本件原告之訴為一部有理由、一部無理由，依民事訴訟法第七十九條
    、第三百八十九條第一項第五款、第三百九十二條第二項，判決如主文。
中      華      民      國     九十三    年     十一     月    十七     日
~B臺灣澎湖地方法院家事法庭
~B　　法　　　官　李 宛 玲
右正本係照原本作成。
如不服本判決，應於判決送達後二十日內，向本院提出上訴狀（須附繕本）。
中　　　華　　　民　　　國　　 九十三　　年　　 十一　　 月　　 十七　　日
~B　　法院書記官　劉 竹 苞
附表：
（一）九十年一月一日至九十一年十月三十一日營業額為三千零十九萬八千零八十七
      元。
（二）以餐盒業純益率百分之七計算，上述期間純益為二百一十一萬三千八百六十六
      元。
（三）上述期間共有六百六十九日，平均每日營業純益為三千一百六十元。
（四）原告喪失合夥人名義一百三十日，上開期間該商行營業純益為四十一萬零八百
      元。
（五）原告與尹雅鋆合夥經營，出資額各半，依民法第七百七十六條第一項之規定，
      應得上述利潤的二分之一，即二十萬五千四百元。
